臺灣高等法院民事判決
110年度上易字第1032號
上  訴  人  林淳甄  

訴訟代理人  翁顯杰律師
被 上訴 人  陳玉奇  

上列當事人間請求返還不當得利事件，上訴人對於中華民國110
年8月31日臺灣臺北地方法院110年度訴字第1154號第一審判決提
起上訴，本院於111年3月9日言詞辯論終結，判決如下：
    主  文
原判決關於命上訴人給付新臺幣壹佰萬元本息，及該部分假執行
之宣告暨訴訟費用之裁判均廢棄。
上開廢棄部分，被上訴人在第一審之訴及假執行之聲請均駁回。
第一、二審訴訟費用，由被上訴人負擔。 
    事實及理由
一、被上訴人主張：訴外人蔡嘉雯（已更名為蔡瀞葳，下稱蔡嘉
    雯）前持上訴人所開立面額各為新臺幣(下同)50萬元之支票
    2紙(支票號碼：AU0000000、AU0000000，下合稱系爭支票，
    分則稱其票號)為擔保，偽稱上訴人向伊借款100萬元，致伊
    陷於錯誤，因此匯款100萬元至上訴人之合作金庫商業銀行(
    下稱合作金庫)玉成分行之帳戶(帳號0000000000000，下稱
    系爭帳戶)。惟兩造間實無借貸之合意，上訴人無法律上之
    原因受領伊之款項，而受有利益，致伊受有損害。爰依民法
    第179條規定，求為命上訴人給付伊100萬元，及加計自起訴
    狀繕本送達翌日即110年2月13日起算法定遲延利息之判決(
    原審為上訴人敗訴之判決，上訴人不服，提起上訴；未繫屬
    本院部分，不另贅述)。並於本院答辯聲明：上訴駁回。
二、上訴人則以：伊不認識被上訴人，從未向被上訴人借款。緣
    伊之友人蔡嘉雯向伊借用3張面額各50萬元之支票（即系爭
    支票，與票號AU0000000支票〈下稱系爭85號支票〉），並表
    示有人會匯款至系爭帳戶，伊非無法律上原因收受被上訴人
    100萬元之匯款；且蔡嘉雯於被上訴人匯款之同日，已指示
    伊將其中50萬元匯至伊支存帳戶，用以清償蔡嘉雯對伊之債
    務；並指示伊提領50萬元現款交付蔡嘉雯，伊事實上並未受
    有該100萬元之利益，自無不當得利可言。縱被上訴人收受
    系爭支票後，再將系爭支票交還蔡嘉雯，伊依法仍負發票人
    之責任，且已兌付系爭支票，亦無不當得利等語，資為抗辯
    。並於本院上訴聲明：如主文所示。
三、查，㈠蔡嘉雯於109年3月13日，將系爭支票交付被上訴人；㈡
    被上訴人於109年3月13日匯款100萬元至系爭帳戶等情，有
    卷附存款憑條、存摺支出明細，及系爭支票可稽（見原審卷
    第11、59、77頁），且為兩造所不爭執（見本院卷第72-73
    頁），堪信為真。
四、本件應審究者為被上訴人依不當得利之法律關係，請求上訴
    人返還100萬元，有無理由？茲論述如下：
　⒈按無法律上之原因而受利益，致他人受損害者，應返還其利
    益，民法第179條前段定有明文。次按主張不當得利請求權
    存在之當事人，對於不當得利請求權之成立，應負舉證責任
    ，即應證明他方係無法律上之原因而受利益，致其受有損害
    。如受利益人係因給付而得利時，所謂無法律上之原因，係
    指給付欠缺給付之目的。故主張該項不當得利請求權存在之
    當事人，應舉證證明該給付欠缺給付之目的（最高法院103
    年度台上字第2198號民事判決意旨參照）。
　⒉經查：　
　  ⑴、被上訴人於109年3月13日匯款100萬元至系爭帳戶乙節，
        固為兩造所不爭執。惟證人蔡嘉雯已於原審證稱：當初
        是伊要跟被上訴人借貸，因為之前跟被上訴人借貸還沒
        還清，被上訴人說要有第三人的支票或其他東西可以作
        為擔保，就不要是伊本人的支票，所以伊就跟上訴人借
        票去跟被上訴人借貸，被上訴人並要求把錢匯到票主的
        戶頭，所以才匯到上訴人的帳戶；借貸關係係存在伊與
        被上訴人之間，兩造並無100萬元債權債務關係等語（
        見原審卷第107-109頁）。參以兩造均自承彼此互不相
        識（見本院卷第71頁），自無從相互磋商、協議而為金
        錢借貸之意思表示合致。衡以證人蔡嘉雯如非確實向被
        上訴人借款，應無自證其與被上訴人存在借貸關係，而
        負擔該100萬元債務之必要，其證詞應為可採。堪認被
        上訴人係因蔡嘉雯持系爭支票為擔保向其借款，經蔡嘉
        雯之指示，而匯款100萬元至系爭帳戶，用以交付借款
        ，金錢借貸關應存在被上訴人與蔡嘉雯之間。佐以證人
        蔡嘉雯亦證稱；上訴人借伊支票而已，她知道伊要拿去
        周轉用的，也就是拿她的票去換錢；是被上訴人說錢要
        匯到票主的帳上，伊才跟上訴人說有一筆錢會匯到她的
        帳上，她有同意，伊有跟她說之後請她領出來還伊等語
        （見原審卷第108-109頁）。足見上訴人係因蔡嘉雯向
        其借票，並受蔡嘉雯之委託，由系爭帳戶受領被上訴人
        100萬元之匯款，則上訴人受領被上訴人所匯之100萬元
        ，自非無法律上之原因。
　　⑵、又蔡嘉雯除系爭支票之外，另向上訴人借用系爭85號支
        票；而被上訴人匯款100萬元至系爭帳戶後，上訴人經
        蔡嘉雯之指示，將其中50萬元匯入至上訴人合作金庫玉
        成分行支存帳戶，用以清償蔡嘉雯借用系爭85號支票之
        債務；另由上訴人提領50萬元現金交付蔡嘉雯等情，業
        據證人蔡嘉雯於原審證述綦詳（見原審卷第109頁），
        並有卷附系爭帳戶存款存摺內頁，及合作金庫玉成分行
        111年1月18日合金玉成字第1100004165號函可稽（見原
        審卷第59頁、本院卷第89頁）。可見被上訴人匯款100
        萬元至系爭帳戶後，上訴人已依蔡嘉雯之指示，匯款50
        萬元至上訴人支存帳戶，用以清償蔡嘉雯借用上訴人系
        爭85號支票之債務，另提領現款50萬元交付蔡嘉雯，上
        訴人並未因此受有該100萬元之利益。
　　⑶、被上訴人雖主張：蔡嘉雯後來又向伊取回系爭支票，但
        未清償伊100萬元之債務；且上訴人之訴訟代理人翁顯
        杰律師，亦為蔡嘉雯刑事案件之訴訟代理人；而上訴人
        於109年4月22日收受伊之存證信函後，已知悉蔡嘉雯向
        伊詐騙金錢後，竟未將系爭支票辦理止付，亦未禁止持
        票人提示，伊高度懷疑蔡嘉雯係將系爭支票交還上訴人
        ，兩人共謀向伊詐騙金錢，上訴人顯有不當得利云云。
        然查：
　　　　①、參諸證人蔡嘉雯於原審證稱：伊已將系爭支票取回
            ，係因為伊跟被上訴人說叫他先把票還給伊，伊再
            去調100萬元還他，但他票還伊，伊還沒還他錢等
            語（見原審卷第109頁）。可見蔡嘉雯於被上訴人
            匯款100萬元至系爭帳戶後，雖向被上訴人取回系
            爭支票，但此為蔡嘉雯向被上訴人借款100萬元並
            交付後所為之行為，乃被上訴人與蔡嘉雯間就系爭
            支票另行成立之法律關係，與上訴人無涉，尚難僅
            因被上訴人將系爭支票再交付蔡嘉雯，但蔡嘉雯並
            未清償被上訴人100萬元之債務，即認上訴人因此
            受有利益，致被上訴人受有損害。
　　　　　②況系爭支票分別於109年5月20日於聯邦銀行東台北
            分行提出交換，提示人帳號000000000000；於109
            年7月22日合作金庫中和分行提出交換，提示人帳
            號0000000000000，均已兌付等情，亦有卷附合作
            金庫玉成分行111年1月18日合金玉成字第11000041
            65號函可稽（見本院卷第89頁）。可見上訴人已兌
            付系爭支票，並未因蔡嘉雯取回系爭支票而免除發
            票人之責任；縱上訴人未將系爭支票辦理掛失止付
            ，或禁止執票人提示，亦難認上訴人無法律上之原
            因受有利益。
　　　　　③佐以被上訴人前以上訴人提供系爭帳戶、支票予蔡
            嘉雯，幫助蔡嘉雯詐欺取財及洗錢，致其誤認上訴
            人以系爭支票向其借款，而匯款100萬元至系爭帳
            戶，對於上訴人提出幫助詐欺取財及幫助洗錢等罪
            嫌刑事告訴，經臺灣臺北地方檢察署檢察官認被上
            訴人匯款前、後，系爭帳戶均繼續使用，甚至尚有
            數百萬元之餘額，與一般詐欺集團之人頭帳戶有別
            ；且證人蔡嘉雯已證稱兩造間並無債權債務關係，
            伊僅告知上訴人會有一筆錢匯入系爭帳戶，應將錢
            領出來交給伊；蔡嘉雯亦證稱其係持系爭支票為擔
            保向被上訴人借款，上訴人並未從中獲利或收取報
            酬，而蔡嘉雯透過系爭帳戶向被上訴人借得之款項
            ，隨即請上訴人領取，並清償蔡嘉雯對於上訴人之
            債務，所有借款均由蔡嘉雯取走，客觀上並無足夠
            證據認定上訴人主觀上有幫助詐欺取財或洗錢之故
            意，自無從以蔡嘉雯之辯護人與上訴人本件訴訟代
            理人均為翁顯杰律師，推論上訴人必定涉有幫助詐
            欺取財及幫助洗錢之犯行，而以110年度偵字第156
            63號、第17375號不起訴處分；被上訴人不服，聲
            請再議，仍經臺灣高等檢察署檢察長以110年度上
            聲議字第7036號駁回再議確定，經本院依職權調閱
            該案卷宗核閱屬實，並有上開不起訴處分書及處分
            書可稽（見本院卷第57-65頁）。益徵兩造間並無
            金錢借貸關係，上訴人並未因被上訴人匯款100萬
            元至系爭帳戶，而受有利益。
　　⑷、綜上所述，上訴人係因蔡嘉雯持系爭支票為擔保向其借
        款，經蔡嘉雯之指示，而匯款100萬元至系爭帳戶，金
        錢借貸關係成立於被上訴人與蔡嘉雯之間；而上訴人係
        受蔡嘉雯委託，以系爭帳戶受領被上訴100萬元之匯款
        ，並非無法律上之原因，而受領該100萬元之匯款；且
        被上訴人匯款100萬元至系爭帳戶後，上訴人已依蔡嘉
        雯之指示，將將其中50萬元匯入上訴人之支存帳戶，用
        以清償蔡嘉雯借用系爭85號支票之債務，另由上訴人提
        領50萬元現金交付蔡嘉雯，並未因此受有利益；況系爭
        支票業經兌付，上訴人亦未因蔡嘉雯取回系爭支票而受
        有利益，核與不當得利之法律要件，尚有未合。故被上
        訴人依民法179條規定，請求上訴人返還100萬元，洵非
        有據。
五、從而，被上訴人依民法第179條規定，請求上訴人給付100萬
    元，及自起訴狀繕本送達翌日即110年2月13日起至清償日止
    ，按週年利率5%計算之利息，為無理由，不應准許。原審就
    此部分為上訴人敗訴之判決，於法尚有未洽。上訴意旨指摘
    原判決此部分不當，求予廢棄改判，為有理由。爰由本院廢
    棄改判如主文第2項所示。
六、本件事證已臻明確，至於兩造其餘攻擊防禦方法及所提證據
    ，經本院斟酌後，認為均不足以影響本判決之結果，而無逐
    一論駁之必要，併此敘明。
七、據上論結，本件上訴為有理由。爰判決如主文。
中　　華　　民　　國　　111 　年　　3 　　月　　23　　日
  　　　　　　　　民事第九庭  
  　                    審判長法  官  楊絮雲   
                              法  官  張宇葭
                              法  官  郭顏毓
正本係照原本作成。
不得上訴。
中　　華　　民　　國　　111 　年　　3 　　月　　23　　日

    　　　　　　　　　　　　　書記官  馬佳瑩